臺灣桃園地方法院民事判決　　　　　　 95年度家訴字第192號
原　　告　甲○○
被　　告　乙○○
上列當事人間請求確認婚姻關係不成立事件，本院於96年03月16
日言詞辯論終結，判決如下：
    主    文
確認原告與被告間之婚姻不成立。
訴訟費用由被告負擔。
    事實及理由
壹、程序方面：
    按「確認法律關係之訴，非原告有即受確認判決之法律上利
    益者，不得提起之。」，民事訴訟法第247條第1項前段定有
    明文。所謂即受確認判決之法律上利益，係指法律關係之存
    否不明確，原告主觀上認其在法律上之地位有不妥之狀態存
    在，且此種不妥之狀態，能以確認判決將之除去者而言（最
    高法院52年台上字第1240號判例參照）。本件兩造戶籍上確
    存有結婚登記，惟依原告主張此登記有與實情不符之狀態存
    在，此於兩造間身分法上權利義務難謂無影響，而此種名實
    不符之狀態得以確認判決除去，應認原告提起本訴有即受確
    認判決之法律上利益，先此敘明。
貳、實體方面：
一、原告主張：兩造曾於民國81年06月06日在桃園縣南崁萬翔餐
    廳舉行文定，伊當時已懷孕6 個月，為避免日後遭人議論未
    婚生子，遂合意購買結婚證書，請人代筆倒填「80年10月10
    日」結婚之證書，實則兩造並無舉行結婚之儀式，結婚證書
    上之證人及主婚人印章為兩造自行用印，後於81年08月中旬
    持上開結婚證書向花蓮縣瑞穗鄉戶政事務所（下稱瑞穗戶政
    事務所）辦理結婚登記，此後亦無補請結婚喜宴或舉行任何
    公開儀式，是兩造婚姻欠缺結婚之要件而不成立，聲明判決
    如主文所示。
二、被告則以：兩造登記80年10月10日結婚前，確有在自宅設宴
    一桌邀請被告家人及親戚參加，現場並掛有喜字之方式完成
    結婚儀式，況兩造結婚之前業已舉行文定儀式及宴客，足證
    兩造間婚姻之有效性等語，資為抗辯。並聲明駁回原告之訴
    。
三、原告主張兩造於81年06月06訂婚，訂婚後於同年08月間向瑞
    穗戶政事務所辦理結婚登記之事實，業據提出其戶籍謄本1
    份，及本院依職權調取兩造於瑞穗戶政事務所申報結婚登記
    所繳之結婚登記聲請書、結婚證書影本各1 份附卷可考，復
    為被告所不爭執，堪信為真實。
四、按結婚應有公開之儀式及二人以上之證人，又結婚不具備該
    等方式者無效，民法第982條第1項及第988條第1款分別定有
    明文。又司法院院字第1701號解釋謂「（一）男女二人，約
    證婚人二人及親友數人，在旅館之一房間內舉行結婚儀式，
    其結婚既係在旅館之一房間內，自須有足使一般不特定之人
    均可知悉之表徵而得共見者，始得認為公開。（二）男女二
    人，約證婚人二人及親友數人，在旅館之宴會廳置酒一席，
    如其情狀無從認為舉行結婚儀式，雖其主觀以為舉行婚禮，
    仍不得謂有公開之儀式。（三）男女二人，在某一官署內舉
    行婚禮，如無足使一般不特定之人均可知悉之表徵而得共見
    者，縱有該署之長官及證婚人二人在場，仍不得謂有公開之
    儀式。」。另所謂「公開之儀式」係指結婚之當事人應行定
    式之儀禮，使不特定人得以共聞共見認識其為結婚者而言（
    最高法院51年台上字第551號判例參照）。而所謂定式之禮
    儀，不論係依循舊俗或新式，要必以使不特定人得以共見共
    聞，就其所行儀式之外表，依一般客觀習慣，立可認識其為
    結婚者始足當之，倘就其現場情狀，無從認識係舉行結婚儀
    式，縱當事人主觀上係舉行婚禮，仍不得為有公開之定式禮
    儀。是以縱有置酒席，如其情狀無從認為舉行結婚儀式，使
    與宴者得以瞭解赴宴之目的，雖其主觀以為舉行婚禮，仍不
    得謂有公開之儀式，即使已為結婚登記，若欠缺公開儀式之
    婚姻成立要件，則結婚仍屬無效。又婚姻無效之訴與婚姻不
    成立之訴不同，此觀民事訴訟法第568條第1 項規定自明。
    是若夫妻雙方根本未依民法第982條第1項之規定舉行公開儀
    式，亦即無結婚之事實，僅在戶籍上為結婚之登記，而有婚
    姻之形式，核此情形係應屬婚姻不成立，先予敘明。
五、關於兩造結婚是否有公開儀式乙節，原告主張：兩造僅有訂
    婚儀式，而無補請結婚喜宴或舉行任何公開儀式，惟為被告
    否認，並以前詞置辯。經查：
  (一)80年10月10日前兩造是否有舉行結婚之公開儀式？被告雖稱
    ：80年10月10日結婚前，確有辦理儀式，而在自宅宴請家人
    及親戚，並掛有喜字等語。然依證人徐阿滿即原告之母於本
    院96年03月16日審判中陳稱：「... 兩造的訂婚是在國曆81
    年06月06日，當日是原告父親的生日。他們的結婚證書寫80
    年10月10日，是基於小孩報戶口才會這樣填載。... 」及96
    年01月15日審判中陳稱：「... 我們是在訂婚後用印。；（
    問：結婚證書上簽名用印之人有無參加被告於花蓮自宅之宴
    席？）我與先生（指原告之父）都沒有去... 」，及本院92
    年度婚字第526 號離婚案件中，被告於93年07月22日審理中
    自陳：「... 結婚證書上所載的那天並未舉行任何公開的儀
    式，... 」等語，可知兩造間於80年10月10日前，並無舉行
    任何結婚之公開儀式，被告所辯，洵難採信。
  (二)另81年08月間兩造是否有舉行結婚之公開儀式？被告辯稱：
    所舉行之公開儀式是指在自宅宴請賓客，並張貼喜字等語。
    然兩造於花蓮家中舉辦一桌宴席時，並無祭拜祖先或拜堂之
    儀式，此或係宗教信仰或風俗不同之非必然形式，然被告自
    承參與該宴席之人僅為被告父母及兄弟姊妹，依其於本院92
    年度婚字第526號離婚案中93年07月22日審理中所陳：「...
    結婚證書上所載的那天並未舉行任何公開的儀式，但是之後
    有宴請兄弟姊妹，但是沒有舉行結婚的公開儀式... 」等語
    觀之，可知當日兩造與被告家人共餐之家宅無燃放鞭炮及於
    門楣張掛喜帳等足資表彰結婚之情狀；被告所稱已行結婚儀
    式，僅指家族餐敘及宅內張貼喜字，此等尚與所謂定式之儀
    禮有別，且在外觀上並無足以彰顯其內正在進行結婚儀式之
    表徵，是在客觀上並無法使行經上開處所之不特定人得以共
    見共聞，認識其等係在宅內舉行婚禮，自亦與上開公開儀式
    之要件不符，且被告宴請之人僅為被告父母及兄弟姊妹一桌
    ，又僅在自宅舉行，亦難認已符合結婚應舉行「公開」之要
    件。至被告另辯稱結婚前亦有訂婚等語，然此與兩造結婚是
    否有公開儀式之要件無關，兩造雖有訂婚，仍須符合結婚須
    有公開儀式及二個以上之證人之規定，始發生婚姻之效力。
六、綜上所述，本件兩造雖已辦妥結婚登記，惟渠等並未舉行結
    婚公開儀式，已如前述，被告雖抗辯兩造有與被告家人餐敘
    並張貼喜字乙事，然因未有任何公開儀式，揆諸前開說明，
    兩造婚姻仍因欠缺結婚形式要件之公開儀式而無效。從而，
    原告依法請求確認兩造間之婚姻不成立，應予准許。
七、本件事證已臻明確，兩造其餘攻擊防禦方法及未經援用之證
    據，於判決結果無何影響，毋庸一一論述，附此敘明。
八、據上論結，本件原告之訴為有理由，爰依民事訴訟法第78條
    ，判決如主文。
中　　華　　民　　國　　96　　年　　3 　　月　　30　　日
                            家事法庭  法      官  劉雪惠
以上正本係照原本作成。如對本判決上訴，須於判決送達後20日
之不變期間內，向本院提出上訴狀
中　　華　　民　　國　　96　　年　　3 　　月　　30　　日
                    　　　　      　　書  記  官  張儷瓊
